【裁判字號】    93,訴,574
【裁判日期】    950419
【裁判案由】    分割共有物
【裁判全文】
臺灣屏東地方法院民事判決               93年度訴字第574號
原      告  子○○
訴訟代理人  紀錦隆    律師
            郭寶蓮    律師
被      告  丁○○
            丙○○
                      號
            甲○○
                      號
兼訴訟代理  乙○○
人
被      告  癸○○
            壬○○
            戊○○
            己○○
            辛○○
兼前列4人共同
訴訟代理人  庚○○○
上列當事人間請求分割共有物事件，本院於民國95年4 月12日言
詞辯論終結，判決如下：
    主  文
兩造共有坐落屏東縣車城鄉○○段九五地號土地（地目建、面積
九四三平方公尺，土地登記簿誤載面積為九六五平方公尺），其
分割方法為：如附圖所示甲部分面積四四三平方公尺分歸原告取
得；乙部分面積一○六平方公尺分歸被告乙○○、甲○○按應有
部分各二分之一比例保持共有；丙部分面積九二平方公尺分歸被
告丙○○取得；丁部分面積一二八平方公尺分歸被告丁○○取得
；戊部分面積一七四平方公尺分歸被告庚○○○、壬○○、癸○○、戊○○、己○○、辛○○按應有部分各六分之一比例保持共
有。
兩造相互補償金額如附表所示。
訴訟費用由兩造按應有部分比例負擔。
    事實及理由
一、本件被告丙○○，未於最後言詞辯論期日到場，核無民事訴
    訟法第386 條各款所列情形，爰依原告聲請，由其一造辯論
    而為判決。
二、原告主張：
    坐落屏東縣車城鄉○○段95地號土地，地目建，面積965 平
    方平方公尺，為兩造所共有，原告應有部分為2 分之1 ，被
    告丁○○應有部分為12分之1 ，被告丙○○應有部分為12分
    之1 ，被告乙○○應有部分為24分之1 ，被告甲○○應有部
    分為24分之1 ，被告庚○○○應有部分為24分之1 ，被告壬○○應有部分為24分之1 ，被告癸○○應有部分為24分之1
    ，被告戊○○應有部分為24分之1 ，被告己○○應有部分為
    24分之1 ，被告辛○○應有部分為24分之1 。按本件共有物
    並無因物之使用目的有不能分割之情形，亦未訂有不分割之
    約定，復無法達成分割協議，爰依法請求裁判分割，若面積
    有增減，請求依市價補償等語。並聲明：兩造共有之系爭土
    地准予分割，分割方法如附圖所示。
三、被告抗辯：
(一)、被告丙○○未於最後言詞辯論期日到場，據其前之陳述略以
    ：同意分割後繼續保持共有，分割後的位置希望與建物所在
    一致等語。
(二)、被告丁○○：
    同意分割，若面積有增減請求依公告現值補償。
(三)、被告乙○○、甲○○：
    同意分割，若面積有增減請求依公告現值補償。
(四)、被告壬○○、癸○○、戊○○、庚○○○、己○○、辛○○
    ：同意分割後繼續保持共有，請求依建物現況分割，若面積
    有增減請求依公告現值補償。
三、按各共有人得隨時請求分割共有物；共有物之分割，依共有
    人協議之方法行之，分割之方法不能協議決定者，法院得因
    任何共有人之聲請命以裁判分割，民法第823 條第1 項前段
    、第824 條第1 項、第2 項分別定有明文。原告主張坐落屏
    東縣車城鄉○○段95地號土地、地目建、面積為943 平方公
    尺（土地登記謄本面積誤載為965 平方公尺）為兩造所共有
    ，原告應有部分為2 分之1 ，被告丁○○應有部分為12 分
    之1 ，被告丙○○應有部分為12分之1 ，被告乙○○應有部
    分為24分之1 ，被告甲○○應有部分為24分之1 ，被告庚○○○應有部分為24分之1 ，被告壬○○應有部分為24分之1
    ，被告癸○○應有部分為24分之1 ，被告戊○○應有部分為
    24分之1 ，被告己○○應有部分為24分之1 ，被告辛○○應
    有部分為24分之1 。兩造就系爭土地並無不能分割之約定，
    復無法達成分割協議，依其使用目的並非不能分割之事實，
    業據原告提出土地登記簿謄本為證，並經本院潮州簡易庭調
    解不成立，到庭被告亦不爭執，依上開規定，原告請求裁判
    分割系爭土地，洵屬有據，應予准許。
四、按土地登記簿上之面積與地籍圖所示之面積及實測後之面積
    不符，乃屬登記有錯誤之情形，原告得單獨聲請地政機關為
    更正登記（土地登記規則第27條參照）。系爭土地，其登記
    面積與實測面積不符，經實地測量後均有減少，有屏東縣恆
    春地政事務所測量成果圖在卷可稽（本院卷第87頁），自應
    依該實測資料依據計算系爭土地之面積，而兩造對地政事務
    所之函文，亦未表示異議，就此登記面積減少之事實，共有
    人之間既已無爭執，法院自得逕依共有人之請求，參考地政
    機關實測所得面積判決分割，並於理由欄內敘明面積不符之
    情節，待判決確定後，依上揭規定，由當事人持向地政機關
    聲請一併更正及分割登記，毋庸由原告追加聲明，請求更正
    共有土地之面積後始為分割判決（最高法院93年度台上字第
    1635號判決參酌），爰先就此予以說明。
五、按請求共有物之分割，應由法院依民法第824 條命為適當之
    分配，不受當事人主張之拘束；又分割共有物時，法院應參
    酌當事人之聲明、共有物之性質、經濟效用及全體共有人利
    益等公平決之，有最高法院49年台上字第2569號、55年台上
    字第1982號判例可資參照。經查，系爭土地之使用現況為：
    如附圖所示甲部分現有原告所有之磚造蓋瓦屋、乙部分有被
    告乙○○之加強磚造蓋瓦屋、丙部分有被告丙○○之加強磚
    造蓋瓦屋、丁部分有被告丁○○之二層加強磚造房屋、戊部
    分有被告庚○○○、壬○○、癸○○、戊○○、己○○、辛○○所共有之加強磚造房屋等情，有本院勘驗筆錄及屏東縣
    恆春地政事務所之複丈成果圖（見本院卷第78頁至88頁）及
    照片在卷可稽，自堪信為真實。是以，如附圖所示之分割方
    法，符合共有人之使用現況及整體經濟效益，且到庭之被告
    均同意此分割方法。本院審酌系爭土地之現有使用狀況、位
    置、與公路有無聯絡，及全體系爭土地共有人之分割利益，
    並考量共有人之意願及應有部分面積等情，認本件系爭土地
    應判決如主文第1 項所示。
六、按法院裁判分割共有物，除應斟酌各共有人之利害關係，及
    共有物之性質外，尚應斟酌共有物之價格，倘共有人中有不
    能按其應有部分受分配，或所受分配之不動產，其價格不相
    當時，法院非不得命以金錢補償之。又共有物之原物分割，
    依民法第825 條規定觀之，係各共有人就存在於共有物全部
    之應有部分互相移轉，使各共有人取得各自分得部分之單獨
    所有權。故原物分割而應以金錢為補償者，倘分得價值較高
    及分得價值較低之共有人均為多數時，該每一分得價值較高
    之共有人即應就其補償金額對於分得價值較低之共有人全體
    為補償，並依各該短少部分之比例，定其給付金額，方符共
    有物原物分割為共有物應有部分互相移轉之本旨。有最高法
    院57年台上字第2117號判例及85年台上字第2676號判例可資
    參照。經查，依附圖所示分割結果，兩造分得之面積各有增
    減，且各該土地位置、地形狀況、鄰路情形等致使各該土地
    價值有差異，依前開判例意旨，自應就其價值為斟酌並定互
    為補償之方法。經本院囑託大磐不動產鑑定股份有限公司，
    就附圖所示之分割方式，兩造所取得之土地，各自價值如何
    為鑑定，經鑑定結果，認原告子○○分配位置為鄰街地，分
    配位置不佳，宗地條件減5%；被告乙○○、甲○○分配位置
    臨街地，交通條件良好，地形為狹長形，宗地條件加2%；被
    告丙○○分配位置為臨街地，地形完整，地形為狹長形，宗
    地條件減2%；被告丁○○分配位置為臨街地，地形完整，地
    形為狹長形，宗地條件加2%，發展條件加2%；被告庚○○○
    、癸○○、壬○○、戊○○、己○○、辛○○等6 人，分配
    位置為角地，地形完整，且為雙面臨路之角地，宗地條件加
    9% ， 其結論大致與前述論斷相符，惟其計算之結果，被告
    乙○○、甲○○應補償新台幣（下同）273,961 元，被告丙○○應補償101,179 元，被告丁○○應補償491,327 元，稽
    之目前經濟景氣並非甚佳，房地產交易亦非甚為活絡，且其
    等已在所分得之土地上建屋居住甚久，無論搬遷或拆除一部
    分房屋以求減免補償，均屬不易，如因分割系爭土地，反令
    其等負擔如上所述之沈重補償，不惟過苛，亦有未當，本院
    因認應以鑑定結果之3 成計算各共有人間互相補償之金額方
    為相當，爰依此計算各共有人間應互相補償之金額如附表所
    示（未滿1 元部分4 捨5 入)。
七、結論：原告之訴為有理由，依民事訴訟法第 385 條第 1 項
    前段、第78條、第80條之1 、第85條第1 項前段，判決如主
    文。
中    華    民    國    95    年    4     月    19    日
                  民事第二庭  審判長法  官  阮世賢
                                    法  官  春生
                                    法  官  吳思怡
正本係照原本作成。
如不服本判決，應於收受送達後20日內向本院提出上訴書狀，其
未表明上訴理由者，應於提出上訴後20日內向本院補提理由書狀
（均須按他造當事人之人數附繕本）。
                                    書記官  王秋淑
中    華    民    國    95    年    4     月    19    日
附表
各共有人應互相找補金額：（單位：元；小數點以下4捨5入）
┌───────┬─────┬────────┬─────┐
│    應得補償人│          │庚○○○、壬○○│          │
│     ╲       │  子○○  │、癸○○、戊○○│  合  計  │
│應補償人      │          │、己○○、辛○○│          │
│              │          │（各分得6分之1）│          │
├───────┼─────┼────────┼─────┤
│   甲○○     │  21,584  │      19,554    │  41,138  │
├───────┼─────┼────────┼─────┤
│   乙○○     │  21,585  │      19,554    │  41,139  │
├───────┼─────┼────────┼─────┤
│   丙○○     │  15,943  │      14,410    │  30,353  │
├───────┼─────┼────────┼─────┤
│   丁○○     │  77,421  │      69,976    │ 147,397  │
├───────┼─────┼────────┼─────┤
│   合  計     │ 136,533  │     123,404    │ 259,937  │
└───────┴─────┴────────┴─────┘


司法院資訊處製作；財團法人民間司法改革基金會備份。
